臺灣臺南地方法院臺南簡易庭民事判決
111年度南簡字第629號
原      告  裕富數位資融股份有限公司

法定代理人  許國興


訴訟代理人  林偉民

被      告  謝維哲


上列當事人間請求給付分期買賣價金事件，本院於民國111年月7
月14日言詞辯論終結，判決如下︰
    主　　  文
被告應給付原告新臺幣204,980元，及其中新臺幣199,436元自民
國111年3月11日起至清償日止，按週年利率百分之16計算之利息
，暨按週年利率百分之1計算之違約金。
原告其餘之訴駁回。
訴訟費用新臺幣2,870元，其中新臺幣2,370元由被告負擔，餘由
原告負擔。
本判決第一項得假執行。
   事實及理由
一、本件被告經合法送達，未於言詞辯論期日到場，核無民事訴
    訟法第386條所列各款情形，爰依原告之聲請，由其一造辯
    論而為判決。
二、原告主張：
　(一)被告前向訴外人購買商品簽訂買賣契約，分期總價共計新
      臺幣（下同）299,025元，約定由原告向訴外人支付上開
      分期總價全額款項後，由被告自民國110年8月6日起至114
      年7月6日止，每月1期，分48期攤還，每期應繳金額6,248
      元，契約相對人如未按契約約定清償任一期之款項，應按
      年息20%計收遲延利息，暨每日按日息萬分之5計收違約金
      及催款手續費每次100元，買方經通知或催告，仍未繳付
      所應繳付款項達賣方所定應繳金額者，即喪失期限利益，
      兩造並簽訂購物分期付款申請暨約定書（下稱系爭契約）
      。詎被告至第7期起即未依約繳納，至111年3月10日止尚
      積欠分期款項261,537元，及⑴110年8月催款手續費100元
      、期前利息63元【6,248元×16%×（遲延日數23/365）＝63
      元】、⑵110年9月催款手續費100元、期前利息142元【6,2
      48元×16%×（遲延日數52/365）＝142元】、⑶110年10月催
      款手續費100元、期前利息60元【6,248元×16%×（遲延日
      數22/365）＝60元】，合計565元之遲延費未清償，另因應
      民法修正，調整自110年7月20日起至清償日止，按年息百
      分之16計算利息，暨按日息萬分之4.3計算之懲罰性違約
      金。
　(二)本件約定分期總額299,904元與220,000元間的差額79,904
      元係原告提供分期服務之服務費用，該服務費用是依年金
      計法計算，年利率為百分之9.08（計算式：220,000元÷79
      ,904元＝9.8%），並列入每月攤還於每期期付款中，被告
      申辦分期時即已就總給付金額及條件達成合意，基於使用
      者付費原則，該服務費用無論客戶是否遲繳分期期付款皆
      需支付。
　(三)爰依消費借貸之法律關係提本訴，並聲明：被告應給付原
      告262,039元，及其中261,537元自111年3月11日起至清償
      日止，按年息16%計算之遲延利息，暨按日息萬分之4.3計
      算之違約金。
三、被告未於言詞辯論期日到場，亦未提出書狀作何聲明陳述。
四、得心證之理由：　　
　(一)經查，被告因向訴外人購買機車，而與原告簽立系爭契約
      ，約定由原告撥付商品價金220,000元予賣方，被告則應
      自撥款日次月起，每月1期，分48期，按月攤還6,248元予
      原告，分期總額合計299,904元，並約定如被告未依約清
      償任一期款項，或經通知或催告，仍未繳付所應付款項達
      原告所定應繳金額，即視為全部到期，應立即繳清所有款
      項，另約定如被告未能依約定按時清償任一期款項，應自
      應繳期日之次日起按年息百分之20逐日計付遲延利息，及
      每日按日息萬分之5計算之違約金及催款手續費每次100元
      ；嗣被告自110年8月6日起開始分期攤還約定款項，惟自
      第7期（應繳款日期為111年2月6日）起即未依約清償等情
      ，有原告所提出之系爭契約、客戶對帳單－還款明細（見
      本院新司簡調字卷第5至11頁，下稱還款明細）在卷可參
      ，堪信為真實。
　(二)按利息不得滾入原本再生利息。但當事人以書面約定，利
      息遲付逾一年後，經催告而不償還時，債權人得將遲付之
      利息滾入原本者，依其約定。前項規定，如商業上另有習
      慣者，不適用之。民法第207條定有明文。又清償人所提
      出之給付，應先抵充費用，次充利息，次充原本。此為同
      法第323條前段所明定。復按遲延之債務以支付金錢為標
      的者，不問其債務是否原應支付利息，債權人均得請求依
      法定利率計算之遲延利息，不過應付利息之債務，有較高
      之約定利率時，從其約定利率計算遲延利息，並不以債務
      之有約定利率，為遲延利息請求權之發生要件。又如債務
      人有履行遲延之情形時，債權人唯得請求給付遲延利息，
      不得更依原有契約請求支付約定利息（最高法院22年度上
      字第3536號、62年度台上字第1394號判決意旨參照）。由
      此可知，債權人、債務人間如就利息、遲延利息分別約定
      ，則在清償期屆滿前，應依所約定利息利率計算利息，如
      有履行遲延之情形，則改依所約定之遲延利息利率計算遲
      延利息，不得再依原定利息約定計算利息，亦不得於履行
      遲延後併算利息、遲延利息。經查：
　　1.兩造間所訂立之系爭契約，係約定由原告撥付被告應給付
      之買賣價金220,000元予訴外人，再由被告以每月1期、分
      48期、每期繳付6,248元之方式，分期對原告為清償，分
      期價金合計為299,904元；而系爭契約約定事項第六項：
      「分期價金還款方式與內容：本分期依經銷商填寫欄內容
      自撥款日次月起每月一期，依年金計法計算，按月平均攤
      還本息予裕富公司」，亦明定上開分期款項乃「平均攤還
      本息」（將還款期間內全部欠款之本金與利息平均分攤於
      每一期中償付）；是以，系爭契約實係由原告以代為清償
      買賣價金之方式移轉金錢予被告，並約定被告將本金加計
      利息後返還之金錢消費借貸契約，分期總價金299,904元
      與原告實際交付之220,000元間之差額，即為借款之利息
      ，是原告主張上開差額為服務費云云，與契約明示之內容
      不符，自無足採。是如原告依約按期清償，其每月應清償
      之本金、利息，自依原約定方式按月平均攤還本息；然若
      原告因違約喪失期限利益，則被告自遲延給付時起，僅得
      依約請求被告按週年利率百分之20（原告因新修正之民法
      第205條已將利息之利率上限定為年息百分之16，而將之
      降為按週年利率百分之16計算）計付遲延利息，不得併請
      求原定利息及遲延利息。而此時用以計算遲延利息之本金
      ，自為尚未到期、未及攤還之本金總額，不得包括原約定
      其於其後分期攤還之利息，否則即有複利禁止之違反，合
      先說明。
　  2.系爭契約書並未記載年金計法之利率及兩造約定單期分期
      款項中，每期所清償之本金、利息之金額各為何，經本院
      試算結果，其利率約為週年利率百分之16.1（見本院卷第
      57至63頁），每期應繳金額中本金、利息之金額則與原告
      所提出之「依年金法計算之每期期付款還款本金及服務費
      列表」（下稱系爭列表）中之本金、利息（原告稱之為服
      務費用）大致相符，爰以系爭列表之記載認定兩造所約定
      之每期本息攤還金額。而被告自第7期分期款約定清償日
      即111年2月6日起即未依約清償，業如前述，則依兩造間
      之約定，被告已喪失期限利益，應一次清償全部債務；而
      此時原訂之各期攤還本息金額已無從實現，應回歸兩造原
      債權內容即「本金220,000元，利息按週年利率百分之16.
      1，分48期本息平均攤還，遲延利息則按週年利率百分之1
      6計算」計算原告所欠債務。依系爭列表之記載，被告於
      第1至6期所清償之本金金額合計為20,564元，是被告目前
      對原告所負之本金債務尚餘199,436元（220,000元－20,56
      4元＝199,436元）；至於已發生之利息部分，除原定應於
      第7期清償之利息2,659元外（此為遲延前所發生之利息，
      仍依原所定本息攤還金額計算），另有111年2月6日起至1
      11年3月10日止（算至原告本件所主張之利息起算日前1日
      ）期間，按約定遲延利息利率週年利率百分之16計算之遲
      延利息2,885元【計算式：199,436元×16%×（33/365）＝2,
      885元，元以下四捨五入】，及自111年3月11日起至清償
      日止，按週年利率百分之16計算之遲延利息。
  (三)次按於110年7月20日修正施行之民法第205條規定：約定
      利率，超過週年百分之16者，超過部分之約定，無效。又
      除上述限定之利息外，債權人不得以折扣或其他方法，巧
      取利益。同法第206條定有明文。原告主張被告依系爭契
      約第四條（見本院新司簡調字卷第8頁）：「……日後如未
      能依約按時清償任一期款項，應自應繳期日之次日起按年
      息20%逐日計付遲延利息及催款手續費每次100元」約定，
      被告應給付110年8、9、10月之催款手續費100元及按週年
      利率百分之16計算之期前利息（實為遲延利息）265元；
      自原告所提出之還款明細觀之，被告於110年8月至10月間
      ，雖確有逾約定還款日始繳款之延遲還款情形，然斯時原
      告就本件借款，已按週年利率百分之16.1計息，如再依遲
      延日數加計週年利率百分之16之遲延利息，顯已逾民法第
      205條所定之利率上限，則依該條規定，在被告未喪失期
      限利益，仍需依原定本息攤還方式繳付本息之情況下，此
      部分遲延利息之約定應屬無效；況且，被告每期應繳付之
      6,248元中，已包含部分利息，原告以每期應付款6,248元
      作為計算遲延利息之本金，亦已違反複利禁止之規定。是
      原告請求被告給付上開265元之遲延利息，於法無據，不
      應准許。又催款為債權人行使債權之必要手段，債權人得
      選擇催款或繼續計息，催款之程序成本及還款風險均應計
      入利息中考量，系爭契約所定未按期清償任一期款項時，
      應加計催款手續費每次100元之約定，實係以催款手續費
      為名目使被告負擔超越法定利息之遲延費用，應係以其他
      方法巧取利益，依民法第206條、第71條規定應屬無效。
      是原告請求被告給付催款手續費300元部分，亦屬無據。
  (四)再按約定之違約金額過高者，法院得減至相當之數額，民
      法第252條定有明文，而約定之違約金是否過高，應就債
      務人若能如期履行債務時，債權人可得享受之一切利益為
      衡量標準，且法院酌減違約金至相當之數額，關於是否相
      當，須依一般客觀事實、社會經濟狀況及當事人所受損害
      情形，以為斟酌之標準，此不問違約金作用為懲罰性抑為
      損害賠償之預定，均有其適用。經查，原告除起訴請求被
      告清償本金、利息外，尚請求被告給付按日息萬分之4.3
      （換算為週年利率為百分之15.695）計算之懲罰性違約金
      。本院審酌原告已請求按週年利率百分之16計算之利息，
      而近年來國內貨幣市場之利率已大幅調降，原告並未證明
      除利息損失外更有何特別損害，並參酌民法第205條法定
      最高利率業已修正為百分之16等情，認原告請求之違約金
      過高，殊非公允，爰將原告請求之違約金酌減至按週年利
      率百分之1計算。
　(五)從而，原告依消費借貸之法律關係，請求被告給付204,98
      0元（199,436元＋2,659元＋2,885元＝204,980元），及其中
      本金199,436元自111年3月11日起至清償日止，按週年利
      率百分之16計算之利息，暨按週年利率百分之1計算之違
      約金，為有理由，應予准許。逾此範圍之請求，則無理由
      ，應予駁回。　　　　
五、按各當事人一部勝訴、一部敗訴者，其訴訟費用，由法院酌
    量情形，命兩造以比例分擔或命一造負擔，或命兩造各自負
    擔其支出之訴訟費用。法院為終局判決時，應依職權為訴訟
    費用之裁判。民事訴訟法第79條、第87條第1項分別定有明
    文。查本件訴訟費用為2,870元（即第一審裁判費），本院
    審酌本件紛爭之起因、兩造之勝敗比例，確定訴訟費用之負
    擔如主文第三項所示。
六、本判決原告勝訴部分，係屬民事訴訟法第427條第1項簡易訴
    訟事件所為被告敗訴之判決，爰依同法第389條第1項第3款
    規定，依職權宣告假執行。
七、據上論結，本件原告之訴為一部有理由、一部無理由，依民
    事訴訟法第436條第2項、第385條第1項前段、第79條、第87
    條第1項、第389條第1項第3款，判決如主文。
中　　華　　民　　國　　111 　年　　7 　　月　　28　　日
                  臺南簡易庭  法  官  張玉萱
以上正本係照原本作成。
如不服本判決，應於送達後20日內，向本院提出上訴狀並表明上
訴理由，如於本判決宣示後送達前提起上訴者，應於判決送達後
20日內補提上訴理由書（須附繕本），如委任律師提起上訴者，
應一併繳納上訴審裁判費。
中　　華　　民　　國　　111 　年　　7 　　月　　28　　日
                              書記官  鄭伊汝